臺灣雲林地方法院民事判決　九十一年度訴字第二六○號
　　原　　　告　甲○
　　被　　　告　乙○○
　　訴訟代理人　丙○○
右當事人間請求拆屋還地事件，本院判決如左：
    主    文
原告之訴及假執行之聲請均駁回。
訴訟費用由原告負擔。
    事    實
甲、原告方面：
  一、聲明：
    （一）被告應將坐落雲林縣古坑鄉○○○○○段二八三地號土地如附圖所示編號
          Ａ部分面積一六六平方公尺、編號Ｂ部分面積五六平方公尺之地上物拆除
          ，並將二八三地號土地面積九三六平方公尺全部返還原告。
    （二）願供擔保請准宣告假執行。
  二、陳述：
    （一）坐落雲林縣古坑鄉○○○○○段二八三地號土地，地目建，面積九三六平
          方公尺為原告所有。被告無權佔用上開土地並搭蓋地上物。
    （二）系爭土地日據時期為原告祖父高恭所有，其後由原告父親高清輝繼承，俟
          高清輝過世即由原告及胞弟高崑寶各繼承二分之一。於高崑寶不幸意外過
          世後，其持分由原告母親高涂綢繼承。嗣後高涂綢再將持分贈與原告，而
          由原告取得系爭土地全部所有權。
  三、證據：提出土地登記謄本、地籍圖、土地登記簿為證。
乙、被告方面：
  一、聲明：如主文所示。
  二、陳述：
    （一）民國（下同）三十五年間被告與其先父張萬枝即居住於系爭土地。於三十
          九年間，張萬枝、高似然、高清輝在被告現住所訂立買賣契約，張萬枝並
          付清買賣價金新台幣一千四百元。當時高家戶長為高似然，高清輝為養子
          ，故以高似然名義訂立書面之買賣契約。當時高清輝亦在場，對於土地出
          售顯亦有默示同意之意思表示。是日中午，高似然、高清輝、張萬枝及其
          他友人擺設筵席以慶祝買賣成立，被告時年十八歲，對於整個過程皆親身
          經歷。
    （二）被告居住系爭土地已達五十七年之久，期間與原告間無任何訴訟或遭追索
          土地情事。被告自三十九年起至七十七年止，均有繳交系爭土地之地價稅
          。高清輝若不同意買賣系爭土地，何以收受被告支付之地價稅金錢。
    （三）本件土地買賣距今已有五十餘年，相關人證、物證均已滅失。然被告居住
          系爭土地已有五十七年，且和原告比鄰而居，相安無事，足證高清輝、張
          萬枝間確有買賣之事實，被告佔用系爭土地即非無權佔有。
  三、證據：提出土地買賣契約書、戶籍謄本為證，並請求訊問證人高慶德、詹有忠
     　　　 、張炳坤。
丙、本院依職權履勘現場並囑託斗六地政事務所繪製土地複丈成果圖。
    理    由
一、本件原告起訴主張：坐落雲林縣古坑鄉○○○○○段二八三地號土地為原告所有
    ，被告無權佔用上開土地並搭蓋地上物，爰依民法第七百六十七條規定請求被告
    拆屋還地等語。被告則以：系爭土地於三十九年間已由高似然及原告先父高清輝
    出賣與被告先父張萬枝，當時高似然為高家戶長，故由其在買賣契約書上簽名，
    但高清輝亦在場，顯有默示同意之意思表示，況高清輝若不同意買賣系爭土地，
    何以自三十九年起均收受被告支付之土地地價稅金錢等語，資為抗辯。
二、原告主張系爭土地為其所有，被告佔用系爭土地並搭建地上物等情，已據其提出
    土地登記謄本為證，並經本院勘驗現場屬實，暨囑託雲林縣斗六地政事務所實施
    測量明確，有勘驗筆錄、雲林縣斗六地政事務所檢附之土地複丈結果圖說在卷可
    稽，自屬真實。本件兩造爭點為高清輝（即原告父親）與張萬枝（即被告父親）
    於三十九年間就系爭土地有無買賣契約存在？
三、經查：
　　（一）系爭土地業經高清輝出賣與張萬枝之事實，已據證人高慶德證述「（問：
　　　　　張萬枝所有土地如何得來？）該筆土地是向高清輝購買來的，這全村都知
    　　　道」等語（見九十一年六月二十五日筆錄）。證人詹有忠證稱「高清輝與
    　　　我住同村，我常常去他家坐，他曾經對我說過被告現在住的土地是賣給張
      　　萬枝」等語明確。證人高慶德為八年生，詹有忠則為十三年生，年紀均已
          老邁，應無故為虛偽陳述之理。況高慶德為原告舅舅，渠等間具有親屬關
          係，若非事實，當不至為前述不利原告之證詞，是堪信其等證詞為真實。
    （二）系爭土地於三十五年間登記為高清輝所有，六十九年間由原告及其胞弟高
          崑寶各繼承取得應有部分二分之一（土地登記簿之記載為原告本名高清和
          ），七十八年高涂綢（即原告母親）繼承被繼承人高崑寶之應有部分，嗣
          於同年十月高涂綢復將其應有部分贈與原告，此等權利移轉事實有原告所
          提之土地登記簿在卷可稽。而被告自三十九年間起即居住於系爭土地之上
          ，亦有其所提之古坑鄉戶籍登記簿在卷為憑，並為原告所不爭執，均堪信
          為真實。土地於傳統農業社會中，不僅為財富之象徵，亦為家族情感所繫
          ，土地遭他人無故侵占，當積極追索，而無置之不理之情。本件被告及其
          先父佔用系爭土地已達半世紀之久，期間土地所有人即原告父母親、胞弟
          均未對被告及其先父有何權利主張行為，即原告本人自六十九年間繼承取
          得系爭土地應有部分二分之一後，亦遲至二十餘年後始起訴主張被告無權
          佔有，此等情形顯與常情有違，若非原告先父高清輝確已將系爭土地出售
          與被告先父張萬枝，原告及其父母親、胞弟當不至於長久容忍被告佔用系
          爭土地。此益證高清輝與張萬枝間確有買賣行為之存在。
    （三）綜上，高清輝與張萬枝間就系爭土地既有買賣契約存在，則張萬枝佔用系
          爭土地即屬有正當之法律權源，非屬無權佔有甚明。本件兩造分別為高清
          輝與張萬枝之繼承人，就該買賣契約所生權利義務分別繼受之，從而被告
          佔有系爭土地亦具有正當權源，原告本於民法第七百六十七條規定請求被
          告拆屋還地，為無理由。
三、被告所提系爭土地買賣契約書上所載出賣人固為高似然，而非原告父親高清輝，
    然查：買賣契約非為要式行為，僅需雙方就契約必要之點意思表示合致即可，不
    以訂立書面為必要。且高清輝為高恭之養子，高似然之父親高亮如則為高恭之胞
    兄，此有被告所提日據時期戶籍謄本為憑，並為原告所是認（見九十一年七月九
    日筆錄）。於早期社會，養子之地位不若婚生子，且家族觀念濃厚，則高似然以
    高清輝堂姐身分而簽名於買賣契約書之上，亦非不可想像。再者退步言之，縱認
    高清輝並非系爭買賣契約之當事人，惟按行使權利，應依誠實信用方法，民法第
    一百四十八條第二項訂有明文。權利者在相當期間內不行使權利，並因其行為造
    成特殊情況，足以引起義務人之正當信任，認為權利人已不欲行使其權利，而權
    利人再為行使時，應認有違誠信原則（最高法院八十八年度台上字第四九七號判
    決參照）。本件原告父親高清輝對被告及其先父張萬枝不僅在相當期間內不行使
    所有物返還請求權之法律權利，且期間並收受張萬枝交付之系爭土地地價稅金錢
    ，此等事實已據證人張炳坤證述「我兩個人（指高清輝及張萬枝」都認識，我是
    草嶺人，三十多年前高清輝及張萬枝有到草嶺來做造林的工作，我們因此認識。
    在民國六十一、二年左右，張萬枝曾經託我將地價稅的錢交給高清輝，我記得是
    三百多元左右」等語屬實。其收受張萬枝地價稅金錢之行為，顯足以引起張萬枝
    信任其不欲再行使權利，則高清輝自不得再對張萬枝主張權利之行使。而原告係
    因繼承被繼承人高清輝而取得系爭土地應有部分二分之一，並於七十八年因贈與
    而無償取得另二分之一所有權，原告既因繼承及贈與法律行為而取得系爭土地所
    有權，並非因給付相當對價之法律行為而取得所有權，自應令其承受原所有人即
    高清輝權利瑕疵之效果，則其請求被告拆屋還地，亦應認有違誠實信用原則。
四、從而，被告佔有系爭土地具有正當權源，非屬無權佔有。退步言之，原告權利之
    行使亦有違誠實係信用原則，是其依據民法第七百六十七條所有物返還請求權之
    法律關係，請求被告拆屋還地，顯無理由，應予駁回。原告之訴既經駁回，則其
    假執行之聲請當失所依附，應併予駁回。
五、據上論結，本件原告之訴為無理由，依民事訴訟法第七十八條，判決如主文。
中　　　華　　　民　　　國　　九十一　　年　　　九　　　月　　　五　　　日
                                臺灣雲林地方法院民事第一庭
~B法　　　官　鍾貴堯
右正本證明與原本無異。
如不服本判決，應於本判決送達後二十日內向本院提出上訴狀。（須附繕本）
中　　　華　　　民　　　國　　九十一　　年　　　九　　　月　　　五　　　日
~B法院書記官　蔡春榮
